臺灣臺北地方法院民事判決　　　　　　100年度重訴字第544號
原　　　告　陳崑地
訴訟代理人　沈宏裕律師
被　　　告　臺北市政府
法定代理人　郝龍斌
訴訟代理人　師俊倫
　　　　　　黃國瑛
　　　　　　劉佩琪
上列當事人間請求損害賠償事件，本院於中華民國100 年9 月27
日言詞辯論終結，判決如下：
    主  文
原告之訴駁回。
訴訟費用由原告負擔。
    事  實  及  理  由
一、原告主張：原告於臺北市南港區第1 期市地重劃（下稱系爭
    重劃）前，為臺北市○○區○○段1 小段317 、318 地號土
    地（嗣系爭重劃後分別整編為為29-5、32-4地號土地；下合
    稱系爭土地）所有權之共有人。又被告於民國88年間，就系
    爭土地辦理系爭重劃，時任被告地政處處長許仁舉向原告表
    示：系爭土地辦理系爭重劃後，將以臺北市○○區○○段29
    -4、32-3地號土地標售價金，按原持分比例分配予原告等語
    ，原告因此陷於錯誤同意系爭土地辦理系爭重劃，詎被告事
    後竟未將上開土地標售價金分配原告。被告即係以上開不法
    手段，騙取原告同意系爭土地辦理系爭重劃，侵害原告就系
    爭土地之所有權。另被告未經原告同意，亦以不法手段，將
    系爭土地之地上權塗銷，侵害原告就系爭土地之地上權。爰
    基於民法第184 條第1 項前段、第186 條第1 項侵權行為損
    害賠償法律關係，而為一部請求。聲明：被告應給付原告（
    新台幣）1, 510,000元，及自起訴狀繕本送達被告翌日起至
    清償日止，按年息百分之5 計算之利息。
二、被告則以：（一）原告共有之系爭土地位於臺北市南港區第
    1 期市地重劃區內，辦理系爭重劃後分別整編為臺北市○○
    區○○段29-5及32-4地號土地。（二）原告所稱臺北市○○
    區○○段29-4、32-3等地號土地，係土地所有權人按其土地
    受益比例共同負擔工程費用、重劃費用與貸款利息時，以重
    劃區內未建築土地折價抵付之抵費地（下稱系爭抵費地），
    已分別於93年3 月30日、93年6 月17日公開標售賣出，所得
    價款除抵付重劃負擔總費用外，剩餘留供重劃區內增加建設
    、管理、維護之費用及撥充實施平均地權基金，不得發放予
    重劃區內原土地所有權人（如原告）。（三）再本件重劃區
    平均負擔比率為43.18%，未逾法定負擔比率45% ，毋須徵得
    土地重劃區內之土地所有權人同意，即得辦理系爭重劃。（
    四）原告共有之系爭土地其中317 地號土地，辦理系爭重劃
    前固有地上權設定登記，惟辦理系爭重劃後，已將地上權轉
    載於所分配之29-5地號土地，況該地上權設定登記業經原告
    訴請法院判決塗銷勝訴確定（臺灣士林地方法院93年度重訴
    字第330 號判決；原告亦非地上權人），而臺北市松山地政
    事務所依判決結果予以塗銷。（五）另系爭土地其中318 地
    號土地、辦理系爭重劃後之32-4地號土地，均並無地上權設
    定登記等語，資為抗辯。聲明：原告之訴駁回。
三、經查，原告主張：（一）其於系爭重劃前，為系爭土地（即
    臺北市○○區○○段1 小段317 、318 地號土地，辦理系爭
    重劃後分別整編為為29-5、32-4地號土地）所有權之共有人
    。（二）被告於88年間，就系爭土地辦理系爭重劃等情，為
    被告所不爭執，並有土地人工登記簿第二類謄本在卷可憑，
    堪信為真。
四、本件原告固以首開原因事實，基於民法第184 條第1 項前段
    、第186 條第1 項侵權行為損害賠償法律關係，訴請被告賠
    償1,510,000 元等節。惟為被告所否認，並以前開情詞置辯
    。茲本院將得心證之理由，述之如下：
（一）按公務員因故意違背對於第三人應執行之職務，致第三人
      受損害者，負賠償責任。其因過失者，以被害人不能依他
      項方法受賠償時為限，負其責任。前項情形，如被害人得
      依法律上之救濟方法，除去其損害，而因故意或過失不為
      之者，公務員不負賠償責任。民法第186 條第1 項固定有
      明文。惟前揭規定，於公務員執行公法上之職務，即公務
      員居於國家機關之地位，行使統治權作用之行為時，始有
      適用之餘地。且公務員之意義廣狹雖有不一，惟均限於自
      然人，公法人或其他行政機關則非屬之。
（二）又查，本件被告為臺北市政府，並非自然人。參諸前開說
      明，可徵原告並非民法第186 條第1 項所指之公務員。則
      原告基於民法第186 條第1 項侵權行為損害賠償法律關係
      ，訴請被告負擔損害賠償責任，即屬無據，並非可採。
（三）再按公務員因故意違背對於第三人應執行之職務，致第三
      人之權利受損害者，負賠償責任，其因過失者，以被害人
      不能依他項方法受賠償時為限，負其責任，固為民法第18
      6 條第1 項所明定。本條所定公務員執行之職務，既為公
      法上之行為，其任用機關自無民法第188 條第1 項或第28
      條規定之適用。
（四）復查，本件縱認原告日後再基於民法第186 條第1 項規定
      ，以被告所屬公務員（自然人）為追加被告。惟參諸前開
      說明。亦徵被告並無適用民法第188 條第1 項或第28條規
      定之餘地。是不論原告基於民法第186 條第1 項規定，直
      接訴請被告負擔損害賠償責任，或基於民法第186 條第1
      項規定，追加被告所屬公務員為被告後，再按民法第188
      條第1 項或第28條規定，訴請被告連帶負擔損害賠償責任
      ，均屬無據，並無可取。至原告固非不得按國家賠償法律
      關係對被告有所主張。惟參諸原告自承：並未踐行國家賠
      償法第10條書面請求協議程序等語（見本院100 年8 月16
      日言詞辯論筆錄）。已徵原告縱按國家賠償法律關係對被
      告有所主張，仍屬無據，同無可採，均併此敘明。
（五）再按民法第186 條就公務員執行職務之侵權責任，已有特
      別規定，要無適用同法第184 條關於一般侵權行為規定之
      餘地。最高法院著有98年台上第751 號判決要旨可資參照
      。
（六）另查，本件原告固以首開原因事實，同時基於民法第184
      條第1 項前段、第186 條第1 項侵權行為損害賠償法律關
      係，訴請被告負擔損害賠償責任。惟按前開說明，原告既
      因公務員不法執行職務，而按民法第186 條第1 項侵權行
      為損害賠償法律關係而為主張，即不得再按同法第184 條
      第1 項前段侵權行為損害賠償法律關係而為主張。是原告
      此部分基於民法第184 條第1 項前段規定之請求，亦屬無
      據，仍無可採。
（七）況查，本件原告上開固以：被告於88年間，就系爭土地辦
      理系爭重劃，時任被告地政處處長許仁舉向原告表示：系
      爭土地辦理系爭重劃後，將以臺北市○○區○○段29-4、
      32-3地號土地標售價金，按原持分比例分配予原告等情，
      因而主張遭受詐騙始同意系爭重劃，原告就系爭土地之所
      有權、地上權受有損害云云。但查，證人許仁舉於本院10
      0 年8 月16日審理時到庭證稱：「（問：是否曾對原告說
      將依原持分比例，將南港區○○段29-4、32-3地號土地拍
      賣所得價金分配予原告？或是否曾經承辦上開土地業務，
      其過程能否敘述？）答：一、我是在民國87年12月25日退
      休，原告卻說我是在88年告訴他上開情事，時間點顯然不
      合。二、我完全不認識原告，他說的也完全不是事實」、
      「（問：你知不知道南港區317、318土地重劃業務的事情
      ？）答：不清楚，我沒有接觸過南港區系爭土地重劃業務
      ，我離職前是地政處處長，重劃業務當時是重劃大隊辦理
      ，地政處只是立於督導的地位」等語。足徵原告上開所稱
      之事，是否屬實，亦屬可疑。而原告就此部分事實，亦未
      再提出其他證據資料以實其說，則本院亦無由逕為有利於
      原告之認定，附此敘明。
五、綜上，原告基於民法第184 條第1 項前段、第186 條第1 項
    侵權行為損害賠償法律關係，而一部訴請被告給付1,510,00
    0 元，及自起訴狀繕本送達被告翌日起至清償日止，按年息
    百分之5 計算之利息為無理由，應予駁回。
六、本件事證已臻明確，兩造其餘攻擊防禦方法與判決之結果不
    生影響，爰不另贅論，併此敘明。
七、據上論結，本件原告之訴為無理由，依民事訴訟法第78條，
    判決如主文。
中    華    民    國    100    年    10    月  14    日
                  民事第八庭   法  官  黃呈熹
以上正本係照原本作成。
如對本判決上訴，須於判決送達後20日內向本院提出上訴狀。如
委任律師提起上訴者，應一併繳納上訴審裁判費。
中    華    民    國   100    年    10    月    14    日
                              書記官   傅美蓮